【裁判字號】    97,消債抗,37
【裁判日期】    970918
【裁判案由】    更生事件
【裁判全文】
臺灣臺北地方法院民事裁定            97年度消債抗字第37號
    抗  告  人  甲○○
                            樓.
上列抗告人因消費者債務清理條例更生事件，抗告人對於中
華民國97年7月8日本院97年度消債更字第242號裁定，提起抗告
，本院裁定如下：
    主  文
抗告駁回。
抗告程序費用新台幣壹仟元由抗告人負擔。
    理  由
一、按債務人對於金融機構因消費借貸、自用住宅借款、信用卡
    或現金卡契約而負債務，在聲請更生或清算前，應提出債權
    人清冊，以書面向最大債權金融機構請求協商債務清償方案
    並表明共同協商之意旨，消費者債務清理條例（下稱本條例
    ）第151條第1項定有明文。次按債務人與金融機構協商成立
    者，不得聲請更生或清算，但因不可歸責於己之事由，致履
    行顯有重大困難者，不在此限；本條例施行前，債務人依金
    融主管機關協調成立之中華民國銀行公會會員辨理消費金融
    案件無擔保債務協商機制與金融機構成立之協商，準用前項
    之規定，同條例第151條第5項、第6項分別定有明文。
二、抗告意旨略以：原審依憑95、96年之各類所得資料清單，認
    定抗告人當年度之每月平均收入為84,627元，惟未慮及該金
    額係包含加班費、福利補助金、抽獎所得及年終績效獎金等
    變動薪資在內，而此部分端賴抗告人之工作量及公司營運狀
    況而來，非事前得加以預算支配，是原裁定理由二之（一）
    認上開數額為抗告人之實際收入，難謂合理；其次，原裁定
    理由之二之（二）敘及抗告人將居住之台北縣新店市○○路
    ○段278號4樓之房屋，於95年5月23日移轉至妻兒之名下，而
    認抗告人有隱匿財產並企圖以聲請更生脫免責任，然抗告人
    係基於愛護妻兒而為此舉，原審未為任何調查，率為此一認
    定，同屬無據；原裁定又以抗告人配偶之每月平均收入，應
    共同負擔貸款及家計，然未斟酌其配偶亦有債務必須清償，
    且抗告人在原審提列之必要支出項目，均以夫妻共同負擔為
    原則，故認定抗告人自願獨力負擔全部債務及支出，亦無履
    行原協商有重大困難之事由等情，非無違誤；縱原裁定理由
    二之（三）認定抗告人及其配偶之年收入總所得為121,873
    元，扣除協商還款金額49,486元，仍剩餘72,387元，足敷97
    年度台北縣5口之最低生活費即57,005元之開銷，然原審漏
    未扣除房貸費用22,000元及先前協商須個別還款之三家銀行
    總金額每月約20,000元，逕認抗告人無入不敷出之情事，進
    而謂無不可歸責致履行有重大影響之事由，非有理由云云。
三、經查：
（一）抗告人所舉財產及收入狀況說明書，其主張聲請前兩年內
      收入為1,492,800元（一年約746,400元），惟經本院裁定
      命其提出95、96年之各類所得資料清單後始查知，債務人
      95、96年度全年收入分別為1,048,881元及982,171元，合
      計為2,031,052元，兩年內平均月收入約為84,627元，與
      債務人聲請更生時所主張之收入金額差距甚大，其是否刻
      意隱匿、有無據實說明收入狀況，已屬可疑。縱有抗告人
      辯稱他項津貼涵蓋其中，然此等項目本即為所得之一部，
      且係將其二年所得平均計算，並無偏採所得較高年度計算
      ，要屬妥適，並無不當，遑論該等津貼亦有持續增加之可
      能，其所辯該金額具變動性不得列入云云，自不足採。
（二）又抗告人自稱其所居住之臺北縣新店市○○路○段278號4
      樓房屋（下稱自用住宅），須按月支付房貸22,000元。惟
      查該自用住宅，已於95年5月30日以贈與名義移轉登記於
      其配偶及子女名下，姑且不論該贈與行為是否屬於本條例
      第20條第1項第1款所稱之詐害行為而得撤銷，僅就所有權
      移轉之情事觀之，債務人實無於移轉所有權後仍獨立承擔
      該自用住宅全部貸款之理，否則無異係將財產出脫予家屬
      ，將債務、家庭生活費用統歸於己身，嗣後再以更生為手
      段圖謀債務折扣清償之利益，顯非事理之平，自以其配偶
      負擔，較為妥當。況且，經核其配偶劉明昭95、96年度全
      年收入分別有419,574元及474,332元，兩年內平均月收入
      約為37,246元，並非不能分擔貸款及生活費用。是債務人
      自願獨力負擔全部債務及支出，即使確如其所稱致履行原
      協商有重大困難，亦難認係屬不可歸責於己之事由。
（三）另依行政院主計處公告之97年度最低生活費用（以每年家
      庭收支調查，計算出平均每人每月消費支出之60%作為最
      低生活費），臺北縣平均每人每月最低生活費為11,401元
      ，以債務人全戶5口計算，所需最低生活費為57,005元，
      依債務人及其配偶兩年內平均月收入之狀況（84,627＋
      37,246＝121,873元），即使扣除每月依協商條件應償還
      之49,486元，仍餘72,387元可供花用，顯高於全戶之最低
      生活費，且此一計算方式並未詳究抗告人是否為其母唯一
      撫養義務人及撫養之程度，逕為計算，已屬寬認，即便再
      扣除抗告人所謂房貸支出，亦剩餘超過每月5萬元足供生
      活所需。是其所稱「每月收入扣除房貸及家庭費用後，實
      無力再負擔協商金額」等語，尚難採信。
（四）復按依債務人與金融機構協商成立者，除非因不可歸責於
      己之事由，致履行顯有重大困難，否則不得聲請更生或清
      算，消費者債務清理條例第151條第5項規定意旨甚明。是
      債務清償方案成立後，固由債務人按其條件履行，惟需於
      其後發生情事變更，在清償期間收入或收益不如預期，致
      該方案履行困難甚或履行不能，因不可歸責於己，始能聲
      請更生或清算。此項規定旨在避免債務人任意毀諾已成立
      之協商，濫用更生或清算之裁判上債務清理程序，蓋以債
      務清償方案係經當事人行使程序選擇權所為之債務清理契
      約，債務人應受該成立之協議所拘束。債務人既已與金融
      機構協商成立，如認該協商方案履行有其他不適當情形，
      自仍應再循協商途徑謀求解決。查，抗告人前經協商時，
      其收入情況與本件聲請時未有不同，加以其所為支出並非
      全然可信，仍有履行清償之能力，俱如前述，既無情事變
      更，且無重大履行困難之處。又其既有固定收入之履行能
      力，縱有履行不便，即使已就協商結果毀諾，亦得經由個
      別債權銀行協商程序以求適當履債，亦有行政院金融監督
      管理委員會新聞稿存卷可考。準此，堪認債務人尚乏不可
      歸責於己致履行顯有重大困難之情形。
四、綜上所述，本件債務人既無不可歸責於己之事由，依原協商
    條件履行亦非顯有重大困難，應屬聲請更生之要件不備，且
    又無從補正，自應駁回其更生之聲請。是則原審駁回抗告人
    之聲請，於法要無不合。上訴意旨指摘原裁定不當，求予廢
    棄改判，為無理由，應予駁回。
五、據上論結，本件抗告為無理由，爰依消費者債務清理條例第
    15條、第495條之1第1項、第449條第1項、第95條、第78條
    ，裁定如主文。
中    華    民    國    97    年    9    月    18    日
                  民事第二庭審判長法  官  朱漢寶
                                  法  官  鍾素鳳
                                  法  官  吳定亞
以上正本係照原本作成。
本裁定不得再抗告
中    華    民    國    97    年    9    月    18    日
                                  書記官  高秋芬


司法院資訊處製作；財團法人民間司法改革基金會備份。
